【裁判字號】    95,簡上,52
【裁判日期】    970102
【裁判案由】    返還土地等
【裁判全文】
臺灣屏東地方法院民事判決              95年度簡上字第52號
上  訴  人    丙○○(即乙○○之承受訴訟人)
訴訟代理人    曾耀陞  律師
上  訴  人    甲○○
訴訟代理人    孔福平  律師
上列當事人間請求返還土地等事件，上訴人對於民國95年4 月4
日本院屏東簡易庭94年度屏簡字第308 號第一審判決提起上訴，
本院於96年12月19日言詞辯論終結，判決如下：
    主  文
原判決關於命上訴人丙○○超過「應自坐落屏東縣屏東市○○段
一二六０地號內如附圖鑑定圖（甲一）所示編號４，面積十二點
八一平方公尺部分之地上物遷出，並返還予上訴人甲○○；並將
如附圖鑑定圖（甲一）編號３，面積二十五點零一平方公尺部分
、編號５，面積五十點三平方公尺部分之地上物除去，並將上開
土地返還上訴人甲○○」部分，及該部分假執行之宣告，並命上
訴人負擔訴訟費用之裁判廢棄。
上開廢棄部分，上訴人甲○○在第一審之訴及假執行之聲請，均
駁回。
上訴人甲○○上訴駁回。
第一審訴訟費用由上訴人甲○○負擔二分之一，餘由上訴人丙○○負擔，及第二審訴訟費用由上訴人甲○○負擔。
    理  由
一、程序事項：當事人喪失訴訟能力或法定代理人死亡或其代理
    權消滅者，訴訟程序在有法定代理人或取得訴訟能力之本人
    ，承受其訴訟以前當然停止，民事訴訟法第170 條定有明文
    。茲本件原告原為乙○○，於本件訴訟程序進行中死亡，有
    戶籍謄本在卷可按，上訴人乙○○之繼承人除丙○○外，均
    已具狀聲明拋棄繼承權，亦有拋棄繼承聲請狀影本及繼承系
    統表附卷可稽，原告於民國96年3 月7 日具狀聲明承受訴訟
    ，核與前揭規定相符，應予准許。
二、上訴人甲○○主張：坐落屏東市○○段1260地號土地（下稱
    系爭土地），其上如附圖鑑定圖（乙一）所示編號4 部分、
    面積56.99 平方公尺之鐵架涼棚，原為乙○○所有，嗣經本
    院民事執行處以93年度執字第963 號清償票款強制執行事件
    中查封拍賣後，由上訴人甲○○拍定取得，惟遭上訴人丙○○無權占有；另上訴人甲○○所有如附圖鑑定圖（乙一）所
    示編號1 部分，面積35.04 平方公尺鐵皮屋、編號2 部分，
    面積30.37 平方公尺磚造平房、編號3 部分，面積35.82 平
    方公尺鐵架涼棚，及丙○○於甲○○取得系爭土地所有權並
    經本院民事執行處點交後所鋪設之編號5 部分，面積105.29
    平方公尺水泥通道，上開地上物上訴人丙○○亦均無法律上
    之權源，占用上訴人甲○○所有系爭土地。為此爰依所有權
    人之物上請求權及買賣標的物交付請求權，訴請返還系爭土
    地遭占用部分，嗣不服一審之一部勝訴判決，故上訴並聲明
    ：原裁判不利部分廢棄；上訴人丙○○應將坐落系爭土地上
    如附圖鑑定圖（乙一）所示編號1 部分，面積35.04 平方公
    尺、編號2 部分，面積30.37 平方公尺之地上物除去，將土
    地返還予原告。
三、上訴人丙○○則以：依據附圖鑑定圖（甲一），編號1 及編
    號2 部分均未占用系爭土地，伊自不負返還系爭土地之責，
    其餘佔用系爭土地之部分則願返還；縱令應依鑑定圖（乙一
    ）為準，如該圖所示編號1 及編號2 部分，兩造亦成立法定
    租賃關係，故伊仍屬合法佔有等語置辯，並聲明：(一)原判決
    不利於上訴人丙○○部分廢棄，(二)如主文第1 、2 項所示。
四、經查，即上訴人甲○○主張系爭土地之所有權原為乙○○所
    有，經本院民事執行處以93年度執字第963 號清償票款強制
    執行事件中查封拍賣後，由上訴人甲○○拍定取得，如原審
    判決附圖編號1 鐵皮屋、編號2 磚造平房、編號3 鐵架涼棚
    、編號4 鐵架涼棚、編號5 鋪水泥等地上物於系爭土地上等
    情，有系爭土地之登記謄本、本院屏院民執宇字第93年度執
    字第963 號不動產權利移轉證書、94年度屏簡字第308 號民
    事判決在卷（見本院93年度執字第963 號執行卷第161 頁、
    本院卷13至16頁），經本院調閱上開卷宗審閱無誤，並於95
    年9 月28日至系爭土地現場履勘，堪信為真實。
五、本件應審究爭點為：依據土地測量局所測量之複丈成果圖，
    究應以鑑定圖（甲一）或鑑定圖（乙一）為根據？返還之範
    圍？
六、關於上述爭點本院判斷如下：
    本院依職權傳喚內政部土地測量局地籍測量課測量員楊順淵
    到庭證述（本院卷159 頁至160 頁）：「（鑑定書為何會有
    兩張？）因為系爭土地東邊與西邊的界址，參考西邊的界址
    會有甲圖的成果，參考東邊的界址會有乙圖的成果。現況東
    邊有水泥樁，西邊的話也有石樁。參考東邊與西邊不同的界
    址，就有這兩個不同的結果。」、「（為何從東邊套繪、西
    邊套繪會有如此差別？）日據時代地籍圖的經界線是黑線，
    國民政府來的時候分割是畫紅線，我們畫圖是以黑線優於紅
    線，但是如果比較舊的地籍圖，會有破損、摺痕，所以我們
    在畫的時候會參考摺痕的兩邊來畫測量圖以避免誤差。」、
    「（從藍曬圖能解釋何事？）證人提出民國40幾年的系爭土
    地藍曬位置圖，並稱：只能解釋原本西邊有地籍線，東邊沒
    有地籍線。東邊的土地是後來再分割出去的。東邊的分割圖
    目前找不到。」、「（土地藍曬圖是優先於其他的圖來測繪
    成果圖嗎？）測量是依據事務所保存的正圖，再來是副圖，
    再來早期鑑界複丈圖。土地藍曬圖是要參考何線是日據時代
    的原有地籍線（黑線）。」、「（甲一、乙一圖哪一個是有
    黑線？）只有1261上面的的土地上面有分割的紅線。系爭土
    地的西邊才有黑線，東邊沒有黑線。」，並參內政部土地測
    量局測籍字第0960006676號函鑑定書第三點第（四）小點（
    本院卷146 頁）說明「本次鑑測施測系爭土地及附近界址點
    ，再套合系爭地地籍線，發現由系爭地東、西邊可靠界址及
    現況使用情形，套繪結果，兩者成果不一致，故本案鑑測成
    果有兩方案，及甲方案係以西邊相關可靠界址套合結果，與
    乙方案係以東邊相關可靠界址套合結果，其現況使用關係位
    置及面積一覽表，詳如甲乙方案鑑定圖所示。」，是以鑑定
    圖（甲一）既以西側為基準而套合繪製，而系爭土地西側有
    原有地籍線（黑線），又鑑測土地繪製鑑測圖時原有地籍線
    即黑線優先於分割後標示之紅線等情，經上開證人證述明確
    ，故綜上判斷，本院認鑑定圖（甲一）確為可信，應採為本
    案判斷基準。
七、按所有人對於無權占有或侵奪其所有物者，得請求返還之，
    民法第767 條前段定有明文。本院審認以內政部土地測量局
    鑑定圖（甲一）為裁判基準已如上述，則依附圖之鑑定圖（
    甲一）其上僅有編號3 ，面積25.01 公尺部分、編號4 ，面
    積12.81 平方公尺部分及編號5 ，面積50.3平方公尺部分位
    於系爭土地上，上訴人甲○○依民法第767 條訴請上訴人丙○○將上開占用系爭土地部分之編號3 、5 部分地上物拆除
    並將占有土地部分返還，另應自編號4 部分遷出，並將占用
    系爭土地部分返還予上訴人甲○○，為有理由，應予准許，
    逾此部分則無理由，應予駁回；又依鑑定圖（甲一）所示編
    號1 及編號2 因未占用系爭土地，則兩造是否成立法定租賃
    關係即毋庸審究，並此敘明。
八、綜上所述，上訴人甲○○請求上訴人丙○○應自坐落屏東縣
    屏東市○○段1260地號內如附圖鑑定圖（甲一）所示編號4
    ，面積12.81 平方公尺部分之地上物遷出，並返還予上訴人
    甲○○；並將如附圖鑑定圖（甲一）編號3 ，面積25.01 平
    方公尺部分、編號5 ，面積50.3平方公尺部分之地上物除去
    ，並將上開土地返還上訴人甲○○，即屬正當，應予准許。
    逾此範圍之請求，即非正當，不應准許。原審就超過上開應
    准許部分，為上訴人丙○○敗訴之判決，尚有未合，上訴意
    旨求予廢棄改判，為有理由，爰將原判決此部分廢棄，改判
    如主文第1 、2 項所示。至上開不應准許部分，原審為上訴
    人甲○○敗訴之判決，並駁回其假執行之聲請，並無不合，
    上訴人甲○○就上開部分提起上訴，指摘原判決此部分不當
    ，求予廢棄改判，為無理由，應予駁回。
九、本件為判決基礎之事實已明，兩造其餘攻擊、防禦方法，於
    判決結果不生影響，爰不逐一論述。
十、據上論結，本件上訴，上訴人丙○○之上訴有理由，上訴人
    甲○○之上訴無理由，依民事訴訟法第436 條之1 第3 項、
    第450 條、第449 條第1 項、第78條，判決如主文。
中    華    民    國    97    年    1     月      2   日
                  民事第二庭  審判長 法  官  阮世賢
                                     法  官  胡晏彰
                                     法  官  羅森德
以上為正本，係照原本作成。
不得上訴。
                                     書記官  蔣開屏
中    華    民    國    97    年    1     月      3   日


司法院資訊處製作；財團法人民間司法改革基金會備份。
